【裁判字號】    92,簡上,25
【裁判日期】    920430
【裁判案由】    確認本票債權不存在
【裁判全文】
台灣彰化地方法院民事判決  九十二年度簡上字第二五號
    上   訴  人  甲○○
    被 上 訴 人  戊○○
右當事人間請求確認本票債權不存在事件，上訴人對於中華民國九十二年一月九日本
院員林簡易庭第一審判決（九十一年度員簡字第二一八號）提起上訴，本院判決如左
：
    主      文
原判決廢棄。
被上訴人在第一審之訴駁回。
第一、二審訴訟費用均由被上訴人負擔。
    事實及理由
一、被上訴人起訴主張上訴人執有被上訴人與訴外人丁○○為共同發票人，發票日民
    國（下同）八十九年九月二十八日，面額新台幣（下同）五十萬元，到期日九十
    年九月二十八日之本票一紙，經聲請本院以九十一年度票字第六四０號民事裁定
    准予強制執行。惟被上訴人與上訴人從未曾有過金錢往來，亦未曾簽發本票給上
    訴人，系爭本票上被上訴人之印文係遭人偽造，爰提起本件訴訟，請求確認本票
    債權不存在等語。
二、上訴人則否認有偽造情事，並以被上訴人於八十九年九月二十一日向訴外人即其
    妹乙○○稱，打算投資柬埔寨ＫＴＶ酒店及六合彩，需款週轉，因其當時係公務
    員，為免違反公務員不得投資商業及從事投機行為之禁令，不便出名，故須利用
    丁○○之子盧聖普在中國信託商業銀行（下稱中國信託銀行）彰化分行第000
    0000000000號帳戶進出款項，而持系爭本票向乙○○調現，請乙○○
    將金額匯入該帳戶。乙○○因而於八十九年九月二十八日持該本票交付上訴人，
    並由上訴人如數將五十萬元款項匯入該帳戶轉借被上訴人，足見上訴人係善意取
    得系爭本票，依法自得行使票據上權利等語資以為辯。
三、原審斟酌兩造之主張及攻擊、防禦方法之結果，認被上訴人之訴有理由，而為上
    訴人敗訴之判決，諭知確認上訴人就其執有本院九十一年度票字第六四０號民事
    裁定所載，被上訴人與丁○○為共同發票人，發票日八十九年九月二十八日，金
    額五十萬元，到期日九十年九月二十八日之本票一紙，對被上訴人之債權不存在
    之宣告。上訴人不服，提起上訴，聲明求為判決：（一）原判決廢棄；（二）被
    上訴人在第一審之訴駁回；（三）第一、二審之訴訟費用均由被上訴人負擔。被
    上訴人則聲明求為判決（一）駁回上訴人之上訴（二）第一、二審之訴訟費用由
    上訴人負擔。
四、經查上訴人執有被上訴人與丁○○為共同發票人，發票日八十九年九月二十八日
    ，面額五十萬元，到期日九十年九月二十八日之本票一紙，經聲請本院以九十一
    年度票字第六四０號民事裁定准予強制執行，及上訴人業將五十萬元入盧聖普
    在中國信託銀行彰化分行之帳戶等事實，為兩造所不爭執，並有該本票、台灣銀
    行款單、存摺等影本附卷可稽，復經調閱前揭本票裁定卷屬實，應認此部分事
    實為真正。
五、復查八十九年九月二十一日被上訴人拿六合彩簽單，說要投資六合彩及柬埔寨酒
    店，要借五十萬元，經乙○○問得上訴人同意，當時被上訴人也帶系爭本票，並
    當場影印其身分證，本票及盧聖普的帳號是帶來就寫好等事實，業據證人乙○○
    分別於原審及本院審理時證明屬實。被上訴人亦自認簽單為其所寫，先則主張系
    爭本票上其印文係遭人偽造，嗣改稱：身分證影本是約四年前要乙○○辦貸款，
    而將印章及身分證影本放在她那裏，係遭盜蓋，或稱：不知該印章何來等語。
六、按在票據上簽名者，依票上所載文義負責，又票據上之簽名得以蓋章代之，票據
    法第五條、第六條分別定有明文。而當事人主張有利於己之事實者，就其事實有
    舉證之責任，又私人之印章，由自己使用為常態，被人盜用為變態，主張變態事
    實之當事人，自應就此印章被盜用之事實負舉證之責任，亦經最高法院八十六年
    度台上字第七一七號著有判決可資參照。
七、經查系爭本票之發票人欄除丁○○之簽名外，並有被上訴人之印文。關於該印文
    ，被上訴人在原審於九十一年七月二十五日期日經提示系爭本票時陳稱，該本票
    上之章非伊所有；嗣經證人乙○○證稱，被上訴人持系爭本票、六合彩簽單、指
    定帳戶單據及身分證影本向伊借款後，被上訴人則自認簽單為其所寫，並又稱，
    身分證影本是之前約四年前曾要乙○○幫伊辦貸款，而將印章及身分證放在她那
    裏等語；被上訴人於九十一年八月八日期日復稱，伊印章是被偷蓋；同日提出之
    書狀則載稱，該本票係偽刻之私章；九十一年十二月十七日期日又否認印章為其
    所有。上訴人提起本件上訴後，被上訴人在本院審理時，於九十二年三月二十五
    日期日陳稱，八十七年十二月五日伊拿身分證影本給乙○○代書設定抵押，當時
    沒提供印章給她，但有委託她刻一般的印章，這個印章可能是本件本票的章，後
    來塗銷抵押權的時候，伊才提供印鑑及印鑑證明給乙○○辦理塗銷，身分證影本
    及設定時的印章並沒有還給伊；嗣稱，系爭本票的印文是伊在八十七年委託乙○○代書辦理抵押權設定的時候請她刻的，塗銷以後她並沒還伊，所以是她們盜蓋
    的；於九十二年四月八日期日則稱，系爭本票上面的印章跟抵押權設定的印章是
    相同的，當時伊只拿身分證影本委託辦抵押權設定，這個印章不是伊刻的，印章
    怎麼來的伊不清楚，後來印章也沒還伊；於九十二年四月二十二日期日復稱，本
    票上的印章是當時委託辦理抵押權設定時的印章，但伊不知道這印章怎麼來的，
    印章及身分證影本也沒還伊等語。被上訴人前後所述該印章或偽造、或盜蓋，或
    不知何來云云，前後反覆不一。而系爭本票發票人欄上被上訴人之印文與其於八
    十七年十二月五日委託乙○○辦理抵押權登記時在申請書上所蓋之印文，經肉眼
    比對結果，二者吻合，堪認被上訴人於九十二年四月八日期日所稱，系爭本票上
    面的印章跟抵押權設定的印章相同乙節，足以採信。
八、被上訴人雖又主張設定抵押權登記之印章不知何來，或沒有還給伊云云，惟查丙○○於八十六、七年間受乙○○僱用擔任代書，被上訴人於八十七年委託辦理抵
    押權設定登記。土地登記申請書上被上訴人的印章是他自己帶過去的，印章是當
    場他自己交給丙○○蓋在土地登記申請書上，有三個地方，被上訴人所交身分證
    影本的地方也有一個印文，當時只有蓋章，沒有簽名。蓋完章後，丙○○當場把
    印章還給被上訴人，後來被上訴人並提出印鑑證明書及印鑑章委託辦理塗銷等事
    實，業據證人丙○○證述明確，並有該抵押權登記申請書、抵押權債務清償證明
    書及被上訴人身分證、印鑑證明等影本在卷可稽。依土地登記規則第三十六條第
    一項規定，登記申請書除本規則另有規定外，應由申請人簽名或蓋章。被上訴人
    既自認確曾委託乙○○辦理該抵押權登記事宜無訛，參以被上訴人原係從事公職
    ，擔任稅捐稽徵處股長，有其身分證影本可稽，非無學識經驗之人，若乙○○當
    時未返還印章何以未見催討，空言主張該印章不知何來，或沒有還給伊云云，已
    悖於情理，復核與證人丙○○證述不符。而被上訴人就其印章遭盜蓋之變態事實
    ，復未能舉證以實其說，均顯係諉卸之詞，不足採信。
九、再將被上訴人所自認其於八十七年十二月五日委託辦理抵押權登記時所交付之身
    分證影本，與證人乙○○所證述，被上訴人於八十九年九月二十一日要求借款時
    當場影印交付之身分證影本比對結果，二者蓋在住遷註記欄之領訖選票註記章部
    分並不完全相符，顯非同一。被上訴人並已自認事後並未再交付身分證影本等事
    實，益認證人乙○○所證，被上訴人持系爭本票借款時，並當場影印交付其身分
    證影本乙節，即可採信。
十、至證人丁○○與被上訴人均為系爭本票之共同發票人，依法即應連帶負責，與被
    上訴人利害關係密切而一致，所證難免偏頗，且其所證述，系爭本票是伊於八十
    九年九月二十八日前二個月左右向乙○○借的，她在九月二十八日匯款到伊兒子
    的帳號，伊在隔一個星期左右才在家裡開這張本票拿去事務所交給她，交付時本
    票就沒有被上訴人這個印文，當時只有乙○○在場，之前向乙○○借錢時也沒人
    知道云云，已無佐證為憑，尚難置信，復核與證人乙○○、丙○○之證述不符。
    參以被上訴人在本院審理時，於九十二年三月二十五日期日稱，丁○○向乙○○
    、甲○○借錢的事剛開始伊不清楚，九十年三、四月時，丁○○曾經向伊提起簽
    本票向乙○○借五十萬元的事；嗣於九十二年四月八日期日稱，系爭本票的事伊
    不清楚，系爭本票到訴訟時才看到，丁○○說他開了一張十萬元的票給乙○○，
    要拿回來，所以向伊借十萬元，時間大概是九十一年初等語，前後矛盾，且核與
    證人丁○○所證，事後交本票給乙○○後一個月左右有向被上訴人提起向乙○○
    借錢，因為要跟他借錢付利息等情不一，益見情虛。參以證人丁○○所稱，伊和
    乙○○自這次五十萬元開始金錢來往，本件沒設定任何擔保，並未與上訴人接洽
    ，亦不認識上訴人本人等語。證人丁○○與乙○○首次金錢往來，且與上訴不相
    識，復無任何擔保，上訴人殊無逕予借款之事理。證人丁○○雖又證稱，本件本
    票債務伊已付六個月利息共三十萬元給乙○○，另簽發五十萬元同額支票清償云
    云，並提出支票影本及其自行整理與乙○○往來之支票紀錄為證。惟上訴人已否
    認有任何清償之事實，而被上訴人提起本件確認本票債權不存在之訴亦未主張有
    任何清償之事實，且該同額支票因存款不足及拒絕往來遭退票未獲付款乙節，並
    有退票理由單可稽，均難為被上訴人有利之認定。
十一、本件被上訴人簽發系爭本票向上訴人借款，上訴人業已依其指示將款項如數
    入指定之帳戶，已如上述，被上訴人空言否認，主張系爭本票遭人偽造、盜蓋印
    章，遽而提起本件確認本票債權不存在之訴，洵屬無據，應予駁回。原審以證人
    乙○○係上訴人之妹，且有自身利害關係，及被上訴人否認系爭本票上其印文之
    真正，因上訴人未舉證證明，為上訴人敗訴之判決，自有未洽，上訴意旨指摘原
    判決不當，求予廢棄改判，為有理由。本件事證已明，兩造其餘攻擊防禦方法，
    均於判決結果，不生影響，爰不予審究。
十二、據上論結，本件上訴為有理由，依民事訴訟法第四百三十六條之一第三項、第
      四百六十三條、第四百五十條、第七十八條，判決如主文。
中      華      民      國    九十二    年      四      月     三十     日
                            臺灣彰化地方法院民事第一庭
~B審判長法官  羅培昌
~B法      官  蔡紹良
~B法      官  陳弘仁
右為正本係照原本作成。
不得上訴。
~B法院書記官  沈淑媛
中      華      民      國    九十二    年      四      月      三十    日


司法院資訊處製作；財團法人民間司法改革基金會備份。
